臺北高等行政法院判決　　　　　　　　　　　　　　九十三年度簡字第一○七八號
　　原　　　告　甲○○
　　被　　　告　經濟部智慧財產局
　　代　表　人　蔡練生（局長）住同右
右當事人間因申請退還新型專利異議（二）案之異議申請規費事件，原告不服經濟部
中華民國九十二年七月二十四日經訴字第０九二０六二一五八三０號訴願決定，提起
行政訴訟。本院判決如左：
　　主    文
原告之訴駁回。
訴訟費用由原告負擔。
　　事  實  及　理　由
一、事實概要：緣訴外人王添旺前於民國（下同）八十六年一月十三日以「木工機工
    作檯之活動裝置」向被告機關之前身經濟部中央標準局申請新型專利，經該局編
    為第00000000號審查，准予專利。公告期間，另一訴外人張朝堂於八十
    八年八月十六日向被告機關提出異議之申請，經被告列為異議（一）案（即Ｐ○
    一案）審查。嗣原告於八十八年十月八日檢具異議申請書及繳納異議申請規費之
    收據亦向被告機關提出異議之申請，並經被告列為異議（二）案（即Ｐ○二案）
    審理。而前揭異議（一）案（Ｐ○一），經被告機關於九十年二月二十二日專利
    異議審定書為「異議成立，應不予專利」之處分，因該被異議人王添旺未於法定
    期間內提起訴願而告確定。被告遂於九十年五月十一日以（九○）智專一（二）
    一三○五三字第○九○一二○五四五○一號函復原告略以：「被異議案業經本局
    於九十年二月二十二日以（九○）智專三（三）○五○五一字第○九○八九○○
    ○二七五號專利異議審定書審定異議成立，應不予專利，本件所提異議申請應不
    續辦」為由，乃為異議（二）案應不受理之處分。原告不服前開不受理之處分，
    訴經經濟部以九十二年四月十日經訴字第○九二○六二○八一三○號訴願決定書
    駁回其訴願。原告旋即於九十二年四月二十一日另函向被告申請退還其提起異議
    （二）案（Ｐ○二）所繳之規費，被告於九十二年五月六日以（九二）智專一（
    二）一四○一六字第○九二四○八○○○二○號函，以異議（二）案提起時，被
    異議案尚未審定不予專利為由，乃為所請退還規費一事，歉難照辦之處分。原告
    不服，提起訴願，經遭駁回，遂向本院提起本件行政訴訟。
二、原告起訴意旨略稱，被告九十年五月十一日以（九○）智專一（二）一三○五三
    字第○九○一二○五四五○一號函之主旨，清楚記載對該異議案「不受理」，既
    然不受理，就應退還異議規費新台幣二千五百元。被告對原告申請之異議案，顯
    然是收錢卻沒辦事（消極不作為），應「類推適用」民法第一七九條不當得利之
    法理，返還原告所繳之規費云云。
三、按關於新型專利之各項申請，申請人於申請時，應繳納申請費，為行為時專利法
    第一百零五條準用第八十四條第一項所明定。又「專利各項申請費如左：一、．
    ．．三、申請再審查、異議：．．．，新型、新式樣每件新臺幣二千五百元。」
    復為行為時專利規費收費標準第三條第三款所明定。查原告於八十八年十月八日
    提出該異議（二）之申請，依首揭法規即應繳納規費，又被告受理原告所提異議
    （二）案後，即進行審理，除經程序審核，通知原告補正資料外，並曾以八十八
    年十二月二十九日（八八）智專一（二）一四○一六字第○八八一二○○六五二
    三號函，檢送異議理由書及相關證據影本，請被異議人依法答辯（見原處分卷編
    號第三十五頁）。嗣因該暫准之專利權於異議（一）案中，經被告機關以九十年
    二月二十二日（九○）智專三（三）○五○五一字第○九○八九○○○二七五號
    專利異議審定書為「異議成立，應不予專利」之處分，且該處分因該被異議人並
    未依法提起行政救濟而告確定。被告機關乃於九十年五月十一日以（九○）智專
    一（二）一三○五三字第○九○一二○五四五○一號函復原告有關其異議（二）
    案（Ｐ○二）之申請，因被告前已為異議成立，應不予專利之處分，故異議（二
    ）案應不續辦，而為不受理之處分。是以，被告受理原告申請之異議（二）案之
    後，該異議標的因前揭異議（一）案所為不予專利之審定已確定，而視為自始即
    不存在，故原告所申請之異議（二）案已無續辦之實益，此亦為被告前揭函復原
    告「不受理」處分之真義。至此，被告就原告所申請之異議（二）案，已踐行程
    序審查，亦付出相當行政成本，被告收取原告依首揭法規繳納之異議申請規費，
    為支出合理公務成本費用之對價，符合使用者付費之法則，並不存在無法律上原
    因而受有利益之情事，原告主張類推適用民法上不當得利，請求返還其所繳規費
    ，於法無據，核不足採。
四、綜上所述，被告否准原告申請退費之處分，於法既無違誤，訴願決定予以維持，
    即無不合，原告仍執前詞及個人主觀之見解，請求撤銷訴願決定及原處分，並命
    被告返還規費，為無理由，應予駁回。又本件依卷內資料，事證已臻明確，爰不
    經言詞辯論為判決。
據上論結，本件原告之訴為無理由，爰依行政訴訟法第二百三十三條第一項、第九十
八條第三項前段，判決如主文。
中　　華　　民　　國　　九十三　　　年　　　九　　　　月　　  二十四　　日
                                  臺北高等行政法院  第二庭
      　　　　　　　　　　　　　　　　　　　　      法　官　林文舟
右為正本係照原本作成。
本件以訴訟事件所涉及之法律見解具有原則性者為限，始得於本判決送達後二十日內
向本院提出上訴狀並表明上訴理由，如已於本判決宣示後送達前提起上訴者，應於判
決送達後二十日內補具上訴理由（均按他造人數附繕本），且經最高行政法院許可後
方得上訴。
中　　華　　民　　國　　九十三　　　年　　　九　　　　月　　  二十四　　日
                                                    書記官  余淑芬
